ACORDAO-COMPLETO-2465242

ACÓRDÃO 8352/2021 ATA 17/2021 - PRIMEIRA CÂMARA

VISTOS, relatados e discutidos estes autos de Tomada de Contas Especial instaurada pela Secretaria Especial da Cultura em razão da não comprovação da regular aplicação dos recursos transferidos mediante o Convênio 215/2008 (Siafi 701413) , celebrado entre o então Ministério da Cultura e a entidade Projeto Gerações - Lições de Cidadania,
ACORDAM os Ministros do Tribunal de Contas da União, reunidos em sessão de 1ª Câmara, ante as razões expostas pelo Relator, em:
9.1. considerar revel o responsável Projeto Gerações - Lições de Cidadania, com fundamento no art. 12, § 3º, da Lei 8.443/1992;
9.2. rejeitar as alegações de defesa apresentadas pela Sra. Maria de Fátima dos Santos Sales, presidente executiva do Projeto Gerações - Lições de Cidadania, no período de 9/6/2007 a 9/6/2011;
9.3. julgar irregulares as contas dos responsáveis Sra. Maria de Fátima dos Santos Sales e Projeto Gerações - Lições de Cidadania, com fundamento nos arts. 1º, inciso I, 16, inciso III, alínea "c", e § 2º, 19, caput, e 23, inciso III, da Lei 8.443/1992, c/c os arts. 1º, inciso I, 209, inciso III, 210 e 214, inciso III, do Regimento Interno/TCU, e condená-los solidariamente ao pagamento da quantia abaixo especificada, com a fixação do prazo de quinze dias para que comprovem, perante este Tribunal (art. 214, inciso III, alínea "a", do Regimento Interno) , o recolhimento da dívidas aos cofres do Fundo Nacional de Cultura, atualizada monetariamente e acrescida dos juros de mora devidos, calculados a partir da data indicada até a do efetivo recolhimento, na forma da legislação em vigor, abatendo-se, na oportunidade a quantia já devolvida:
		Quantificação do débito:
	Data da ocorrência
	Valor original
	Crédito/Débito

	1º/6/2009
	R$ 159.370,00 
	D

	29/6/2010
	R$ 405,50 
	C

9.4. aplicar aos responsáveis Sra. Maria de Fátima dos Santos Sales e Projeto Gerações - Lições de Cidadania, a multa prevista no art. 57 da Lei 8.443/1992 c/c o art. 267 do RI/TCU, no valor individual de R$ 20.000,00 (vinte mil reais) , fixandolhes o prazo de quinze dias, a contar das notificações, para que comprovem, perante o Tribunal (art. 214, III, alínea "a", do Regimento Interno do TCU) , o recolhimento da dívida aos cofres do Tesouro Nacional, atualizadas monetariamente desde a data deste acórdão até a do efetivo recolhimento, se pagas após o vencimento, na forma da legislação em vigor;
9.5. autorizar, desde logo, a cobrança judicial das dívidas, caso não atendidas as notificações, na forma do disposto no art. 28, inciso II, da Lei nº 8.443/1992; e
9.6. enviar cópia deste Acórdão à Procuradoria da República no Distrito Federal, nos termos do § 3º do art. 16 da Lei 8.443/1992, c/c o § 7º do art. 209 do Regimento Interno do TCU, para adoção das medidas cabíveis.

Tomada de Contas Especial instaurada pelo(a) Secretaria Especial de Cultura em razão de Não comprovação da regular aplicação dos recursos repassados pela União, Convênio 00215/2008, firmado com o/a MINISTERIO DA CULTURA, Siafi/Siconv 701413, função CULTURA, que teve como objeto O Projeto da Escola de Talentos tem por objetivo oferecer a adolescentes e jovens, preferencialmente em situação de risco social, a oportunidade de descobrir e aprimorar talentos para as artes, de forma que possam desenvolver o senso crítico, a capacidade intelectual. O gosto pela leitura, pela música, teatro e dança a fim de que sejam formadores de novas platéias para a cultura em geral. A proposta pedagógica consiste em utilizar a arte como instrumento de inclusão social e de cidadania. O Projeto prevê a realização de oficinas culturais interativas e o repasse de lições de cidadania por intermédio de workshops, palestras, debates, visitas a espaços culturais e apresentações nas áreas relacionadas.

Primeira Câmara

Secretaria Especial da Cultura.

3. Responsáveis: Maria de Fátima dos Santos Sales (XXX.961.571-XX); Projeto Gerações - Lições de Cidadania (05.498.717/0001-29).

13.1. Ministros presentes: Walton Alencar Rodrigues (Presidente), Benjamin Zymler, Vital do Rêgo e Jorge Oliveira.
13.2. Ministros-Substitutos presentes: Augusto Sherman Cavalcanti (Relator) e Weder de Oliveira.

AUGUSTO SHERMAN

Inicio o presente relatório pela transcrição da instrução de peça 91, produzida no âmbito da SecexTCE, e com a qual se manifestaram de acordo os seus dirigentes às peças 92/93:
"INTRODUÇÃO
Cuidam os autos de tomada de contas especial instaurada pela Secretaria Especial da Cultura, em desfavor de Maria de Fátima dos Santos Sales (CPF: XXX.961.571-XX) e Projeto Gerações - Lições de Cidadania (CNPJ: 05.498.717/0001-29) , em razão de não comprovação da regular aplicação dos recursos repassados por meio do Convênio 00215/2008, registro Siafi 701413 (peça 10) , firmado entre o MINISTÉRIO DA CULTURA e PROJETO GERAÇÕES - LIÇÕES DE CIDADANIA, e que tinha por objeto o instrumento descrito como 'O Projeto da Escola de Talentos tem por objetivo oferecer a adolescentes e jovens, preferencialmente em situação de risco social, a oportunidade de descobrir e aprimorar talentos para as artes, de forma que possam desenvolver o senso crítico, a capacidade intelectual. O gosto pela leitura, pela música, teatro e dança a fim de que sejam formadores de novas platéias para a cultura em geral. A proposta pedagógica consiste em utilizar a arte como instrumento de inclusão social e de cidadania. O Projeto prevê a realização de oficinas culturais interativas e o repasse de lições de cidadania por intermédio de workshops, palestras, debates, visitas a espaços culturais e apresentações nas áreas relacionadas. O resultado desse trabalho será apresentado na V edição da Mostra de Talentos Juvenis Espaço Teen, em junho.'.
HISTÓRICO
Em 24/8/2017, com fundamento na IN/TCU 71/2012, alterada pela IN/TCU 76/2016 e DN/TCU 155/2016, o dirigente da instituição Secretaria Especial da Cultura autorizou a instauração da tomada de contas especial (peça 42) . O processo foi registrado no sistema e-TCE com o número 553/2018.
O Convênio 00215/2008, registro Siafi 701413, foi firmado no valor de R$ 159.370,00, sendo R$ 159.370,00 à conta do concedente e R$ 0,00 referentes à contrapartida do convenente. Teve vigência de 24/12/2008 a 11/3/2010, com prazo para apresentação da prestação de contas em 10/4/2010 (peças 10 e 13) . Os repasses efetivos da União totalizaram R$ 159.370,00 (peça 12) . Houve devolução de R$ 405,50 em 29/6/2010 (peça 25) .
A prestação de contas e complementações enviadas foram analisadas por meio dos documentos constantes nas peças 16, 17, 33, 34 e 39.
O fundamento para a instauração da Tomada de Contas Especial, conforme consignado na matriz de responsabilização elaborada pelo tomador de contas, foi a constatação da seguinte irregularidade: 
- Deixou de descrever e detalhar no Relatório de Execução Físico-Financeiro as aquisições do projeto, assim como, o relatório não possui data de emissão e também não foi possível aferir o nome dos responsáveis pelas assinaturas. - Deixou de assinar e datar O Relatório de Execução da Receita e Despesa e a Relação de Pagamentos.  - A Conciliação Bancária está datada, mas não possui o nome e cargo referente à assinatura aposta. - O Relatório de Cumprimento do Objeto não possui informações suficientes para uma adequada análise técnica, tais quais: quantidade de público alvo atingido, forma de mensuração dos resultados etc. - Deixou de estabelecer as devidas comprovações necessárias à análise de cumprimento do objeto pactuado. 
Os responsáveis arrolados na fase interna foram devidamente comunicados e, diante da ausência de justificativas suficientes para elidir a irregularidade e da não devolução dos recursos, instaurou-se a tomada de contas especial.
No relatório (peça 55) , o tomador de contas concluiu que o prejuízo importaria no valor original de R$ 371.616,69, imputando-se a responsabilidade a Maria de Fatima dos Santos Sales, Presidente Executiva, no período de 9/6/2007 a 9/6/2011, e Projeto Gerações - Lições de Cidadania. 
Em 3/10/2019, a Controladoria-Geral da União emitiu o relatório de auditoria (peça 56) , em concordância com o relatório do tomador de contas. O certificado de auditoria e o parecer do dirigente do órgão de controle interno concluíram pela irregularidade das presentes contas (peças 57 e 58) .
Em 18/10/2019, o ministro responsável pela área atestou haver tomado conhecimento das conclusões contidas no relatório e certificado de auditoria, bem como do parecer conclusivo do dirigente do órgão de controle interno, manifestando-se pela irregularidade das contas, e determinou o encaminhamento do processo ao Tribunal de Contas da União (peça 59) .
Na instrução inicial (peça 62) , analisando-se os documentos nos autos, concluiu-se pela necessidade de realização de citação, nos termos abaixo:
a) realizar a citação, com fundamento nos arts. 10, § 1º, e 12, incisos I e II, da Lei 8.443/1992 c/c o art. 202, incisos I e II, do RI/TCU, para que, no prazo de quinze dias, os responsáveis abaixo indicados, em decorrência das condutas praticadas, apresentem alegações de defesa e/ou recolham, aos cofres especificados, a quantia abaixo indicada, atualizada monetariamente a partir da respectiva data até o efetivo recolhimento, abatendo-se na oportunidade a quantia eventualmente ressarcida, na forma da legislação em vigor, que geraram a irregularidade demonstrada a seguir:
Débito relacionado à responsável Maria de Fátima dos Santos Sales (CPF: XXX.961.571-XX) , Presidente Executiva, no período de 9/6/2007 a 9/6/2011, na condição de gestor dos recursos, em solidariedade com Projeto Gerações - Lições de Cidadania.
Irregularidade: falta de descrição e detalhamento das aquisições do projeto no Relatório de Execução Físico-Financeiro, no qual não consta data de emissão e não foi possível aferir o nome dos responsáveis pelas assinaturas; não foi aposta a assinatura e a data nos Relatório de Execução da Receita e Despesa e na Relação de Pagamentos; na  Conciliação Bancária não consta o nome e o cargo do responsável pela assinatura; falta de informações suficientes no Relatório de Cumprimento do Objeto para uma adequada análise técnica, tais como: quantidade de público alvo atingido, forma de mensuração dos resultados etc; não foram estabelecidas as devidas comprovações necessárias à análise de cumprimento do objeto pactuado.
 Evidências da irregularidade: documentos técnicos presentes nas peças 13, 2, 7, 41, 10, 39, 22, 21, 23, 25 e 12.
Normas infringidas: Art. 37, caput, c/c o art. 70, parágrafo único, da Constituição da República Federativa do Brasil; art. 93, do Decreto-lei 200/1967; art. 66, do Decreto 93.872/1986; alínea a, inciso II do artigo 38 da Instrução Normativa STN 1/1997.
Cofre credor: Fundo Nacional de Cultura.
Valor atualizado do débito (sem juros) em 5/2/2020: R$ 391.944,12
Conduta: deixou de descrever e detalhar as aquisições do projeto no Relatório de Execução Físico-Financeiro, no qual não consta data de emissão e não foi possível aferir o nome dos responsáveis pelas assinaturas; deixou de ser aposta a assinatura e a data nos Relatório de Execução da Receita e Despesa e na Relação de Pagamentos; deixou de constar na Conciliação Bancária o nome e o cargo do responsável pela assinatura; deixou de constar informações suficientes no Relatório de Cumprimento do Objeto para uma adequada análise técnica, tais como: quantidade de público alvo atingido, forma de mensuração dos resultados etc; deixou de se estabelecer as devidas comprovações necessárias à análise de cumprimento do objeto pactuado.
Nexo de causalidade: A falta de comprovação do objeto do projeto cultural, sem, no entanto, restituir o saldo, resulta em prejuízo ao erário correspondente ao valor não executado, caso a parcela executada tenha sido aproveitável, ou correspondente ao valor total, caso não tenha sido.
Culpabilidade: não há excludentes de ilicitude, de culpabilidade e de punibilidade; é razoável supor que a responsável tinha consciência da ilicitude de sua conduta; era exigível conduta diversa da praticada, qual seja, executar o projeto cultural na totalidade, ou restituir o saldo parcial, em caso de aproveitamento da parcela executada, ou total, em caso de não aproveitamento.
Débito relacionado ao responsável Projeto Gerações - Lições de Cidadania (CNPJ: 05.498.717/0001-29) , em solidariedade com Maria de Fátima dos Santos Sales.
Irregularidade: falta de descrição e detalhamento das aquisições do projeto no Relatório de Execução Físico-Financeiro, no qual não consta data de emissão e não foi possível aferir o nome dos responsáveis pelas assinaturas; não foi aposta a assinatura e a data nos Relatório de Execução da Receita e Despesa e na Relação de Pagamentos; na  Conciliação Bancária não consta o nome e o cargo do responsável pela assinatura; falta de informações suficientes no Relatório de Cumprimento do Objeto para uma adequada análise técnica, tais como: quantidade de público alvo atingido, forma de mensuração dos resultados etc; não foram estabelecidas as devidas comprovações necessárias à análise de cumprimento do objeto pactuado. 
Evidências da irregularidade: documentos técnicos presentes nas peças 13, 2, 7, 41, 10, 39, 22, 21, 23, 25 e 12.
Normas infringidas: Art. 37, caput, c/c o art. 70, parágrafo único, da Constituição da República Federativa do Brasil; art. 93, do Decreto-lei 200/1967; art. 66, do Decreto 93.872/1986; alínea a, inciso II do artigo 38 da Instrução Normativa STN 1/1997.
Cofre credor: Fundo Nacional de Cultura.
Valor atualizado do débito (sem juros) em 5/2/2020: R$ 391.944,12
Conduta: deixou de descrever e detalhar as aquisições do projeto no Relatório de Execução Físico-Financeiro, no qual não consta data de emissão e não foi possível aferir o nome dos responsáveis pelas assinaturas; deixou de ser aposta a assinatura e a data nos Relatório de Execução da Receita e Despesa e na Relação de Pagamentos; deixou de constar na Conciliação Bancária o nome e o cargo do responsável pela assinatura; deixou de constar informações suficientes no Relatório de Cumprimento do Objeto para uma adequada análise técnica, tais como: quantidade de público alvo atingido, forma de mensuração dos resultados etc; deixou de se estabelecer as devidas comprovações necessárias à análise de cumprimento do objeto pactuado.
Nexo de causalidade: A falta de comprovação do objeto do projeto cultural, sem, no entanto, restituir o saldo, resulta em prejuízo ao erário correspondente ao valor não executado, caso a parcela executada tenha sido aproveitável, ou correspondente ao valor total, caso não tenha sido.
Culpabilidade: não há excludentes de ilicitude, de culpabilidade e de punibilidade; é razoável supor que a responsável tinha consciência da ilicitude de sua conduta; era exigível conduta diversa da praticada, qual seja, executar o projeto cultural na totalidade, ou restituir o saldo parcial, em caso de aproveitamento da parcela executada, ou total, em caso de não aproveitamento.
Em cumprimento ao pronunciamento da unidade (peça 64) , foi efetuada citação dos responsáveis, por meio do Ofício 3498/2020-TCU/Seproc9, de 11/2/2020 (peça 67) e Ofício 3497/2020-TCU/Seproc, de 11/2/2020 (peça 68) , ambos encaminhados aos endereços constantes da base de dados da Receita Federal (peças 65-66) .
O Ofício 3497/2020-TCU/Seproc, de 11/2/2020, enviado à responsável Maria de Fatima dos Santos Sales, não foi recebido (peças 68 e 70) , tendo sido realizada nova citação, por meio do Ofício 13059/2020-TCU/Seproc, de 2/4/2020 (peça 73) e do Ofício 13058/2020-TCU/Seproc (peça 74) , tendo havido ciência desse último ofício pela própria responsável, em 20/4/2020 (peça 76) . A responsável apresentou alegações de defesa (peça 77) e encaminhou diversos documentos (peças 78-88) , a fim de comprovar a execução do objeto.
O responsável Projeto Gerações - Lições de Cidadania recebeu o Ofício 3498/2020-TCU/Seproc9, de 11/2/2020 (peças 67 e 69) , mas não apresentou defesa. Transcorrido o prazo regimental, o responsável permaneceu silente, operando-se, portanto, os efeitos da revelia, dando-se prosseguimento ao processo, nos termos do art. 12, §3º, da Lei 8.443/1992.
EXAME TÉCNICO			
Da revelia do Projeto Gerações - Lições de Cidadania
Preliminarmente, cumpre tecer breves considerações sobre a forma como são realizadas as comunicações processuais no TCU. A esse respeito, destacam-se o art. 179, do Regimento Interno do TCU (Resolução 155, de 4/12/2002) e os arts. 3º e 4º, inciso III, § 1º, da Resolução TCU 170, de 30 de junho de 2004, in verbis:
Resolução 155/2002 (Regimento Interno) :
Art. 179. A citação, a audiência ou a notificação, bem como a comunicação de diligência, far se-ão:
I - mediante ciência da parte, efetivada por servidor designado, por meio eletrônico, fac-símile, telegrama ou qualquer outra forma, desde que fique confirmada inequivocamente a entrega da comunicação ao destinatário;
II - mediante carta registrada, com aviso de recebimento que comprove a entrega no endereço do destinatário;
III - por edital publicado no Diário Oficial da União, quando o seu destinatário não for localizado
 (...) 
Resolução TCU 170/2004:
Art. 3º As comunicações serão encaminhadas aos seus destinatários por meio de:
I - correio eletrônico, fac-símile ou telegrama;
II - servidor designado;
III - carta registrada, com aviso de recebimento;
IV - edital publicado no Diário Oficial da União, quando o seu destinatário não for localizado, nas hipóteses em que seja necessário o exercício de defesa'.
 (...) 
Art. 4º. Consideram-se entregues as comunicações:
I - efetivadas conforme disposto nos incisos I e II do artigo anterior, mediante confirmação da ciência do destinatário;
II - realizadas na forma prevista no inciso III do artigo anterior, com o retorno do aviso de recebimento, entregue comprovadamente no endereço do destinatário;
III - na data de publicação do edital no Diário Oficial da União, quando realizadas na forma prevista no inciso IV do artigo anterior.
§ 1º O endereço do destinatário deverá ser previamente confirmado mediante consulta aos sistemas disponíveis ao Tribunal ou a outros meios de informação, a qual deverá ser juntada ao respectivo processo.
Portanto, a validade da citação via postal não depende de que o aviso de recebimento seja assinado pelo próprio destinatário da comunicação, o que dispensa, no caso em tela, a entrega do AR em 'mãos próprias'. A exigência da norma é no sentido de o Tribunal verificar se a correspondência foi entregue no endereço correto, residindo aqui a necessidade de certeza inequívoca. 
Não é outra a orientação da jurisprudência do TCU, conforme se verifica nos julgados a seguir transcritos:
São válidas as comunicações processuais entregues, mediante carta registrada, no endereço correto do responsável, não havendo necessidade de que o recebimento seja feito por ele próprio (Acórdão 3648/2013-TCU-Segunda Câmara, Relator Ministro José Jorge) ;
É prescindível a entrega pessoal das comunicações pelo TCU, razão pela qual não há necessidade de que o aviso de recebimento seja assinado pelo próprio destinatário. Entregando se a correspondência no endereço correto do destinatário, presume-se o recebimento da citação. (Acórdão 1019/2008-TCU-Plenário, Relator Ministro Benjamin Zymler) ;
As comunicações do TCU, inclusive as citações, deverão ser realizadas mediante Aviso de Recebimento - AR, via Empresa Brasileira de Correios e Telégrafos, bastando para sua validade que se demonstre que a correspondência foi entregue no endereço correto. (Acórdão 1526/2007-TCU-Plenário, Relator Ministro Aroldo Cedraz) .
A validade do critério de comunicação processual do TCU foi referendada pelo Supremo Tribunal Federal, nos termos do julgamento do MS-AgR 25.816/DF, por meio do qual se afirmou a desnecessidade da ciência pessoal do interessado, entendendo-se suficiente a comprovação da entrega do 'AR' no endereço do destinatário:
EMENTA: AGRAVO REGIMENTAL. MANDADO DE SEGURANÇA. DESNECESSIDADE DE INTIMAÇÃO PESSOAL DAS DECISÕES DO TRIBUNAL DE CONTAS DA UNIÃO. ART. 179 DO REGIMENTO INTERNO DO TCU. INTIMAÇÃO DO ATO IMPUGNADO POR CARTA REGISTRADA, INICIADO O PRAZO DO ART. 18 DA LEI nº 1.533/51 DA DATA CONSTANTE DO AVISO DE RECEBIMENTO. DECADÊNCIA RECONHECIDA. AGRAVO IMPROVIDO.
O envio de carta registrada com aviso de recebimento está expressamente enumerado entre os meios de comunicação de que dispõe o Tribunal de Contas da União para proceder às suas intimações.
O inciso II do art. 179 do Regimento Interno do TCU é claro ao exigir apenas a comprovação da entrega no endereço do destinatário, bastando o aviso de recebimento simples.
No caso em apreço, a citação do Projeto Gerações - Lições de Cidadania é válida, uma vez que essa se deu em endereço constante da base de dados da Receita Federal, conforme indicado no item 11.
Quanto ao mérito, nos processos do TCU, a revelia não conduz à presunção de que seriam verdadeiras todas as imputações levantadas contra o responsável, diferentemente do que ocorre no processo civil, em que a revelia do réu opera a presunção da verdade dos fatos narrados pelo autor. Dessa forma, a avaliação da responsabilidade dos agentes não pode prescindir da prova existente no processo ou para ele carreada. 
Ao não apresentar sua defesa, o responsável deixou de produzir prova quanto à regularidade da aplicação dos recursos do convênio, em afronta às normas que impõem aos jurisdicionados a obrigação legal de, sempre que demandados pelos órgãos de controle, apresentarem os documentos que demonstrem a correta utilização das verbas públicas, a exemplo do contido no art. 93 do Decreto-Lei 200/67: 'Quem quer que utilize dinheiros públicos terá de justificar seu bom e regular emprego na conformidade das leis, regulamentos e normas emanadas das autoridades administrativas competentes.' 
Considerando o princípio da verdade real que rege a atuação desta Corte, ainda que as alegações de defesa não tenham sido apresentadas pelo responsável, a revelia não afasta a obrigatoriedade da análise dos elementos probatórios disponíveis nos autos, conforme reiterados acórdãos do Tribunal (Acórdão 163/2015-TCU-Segunda Câmara, Rel.  Min. Subst. André de Carvalho; 2.685/2015 - 2ª Câmara, Rel. Min. Raimundo Carreiro; 2.801/2015 - 1ª Câmara, Rel. Min. Walton Alencar Rodrigues; 4.340/2015 - 1ª Câmara, Rel. Min. Subst. Weder de Oliveira e 5.537/2015 - 1ª Câmara, Rel. Min. Subst. Weder de Oliveira) . Assim, procurou-se buscar, em manifestações dos responsáveis, se havia argumentos que pudessem ser aproveitados em seu favor.	
Reexaminando os autos, verifica-se que o responsável foi notificado na fase interna pelo MinC (peça 44) , mas permaneceu silente (peça 55, p. 3) . Assim, não se encontra nenhum outro argumento nos autos que possa vir a ser analisado e posteriormente utilizado para afastar as irregularidades apontadas.
Em se tratando de processo em que a parte interessada não se manifestou acerca das irregularidades imputadas, não há elementos para que se possa efetivamente aferir e reconhecer a ocorrência de boa-fé na conduta do responsável ou de quaisquer outros excludentes de culpabilidade, podendo o Tribunal, desde logo, a proferir o julgamento de mérito pela irregularidade de suas contas, nos termos dos §§ 2º e 6º do art. 202 do Regimento Interno do TCU. (Acórdão 133/2015-TCU-Primeira Câmara, Rel. Min. Bruno Dantas; 2.455/2015 - 1ª Câmara, Rel. Min. Bruno Dantas; 3.604/2015 - 1ª Câmara, Rel. Min. Bruno Dantas; 5.070/2015 - 2ª Câmara, Rel. Min. Subst. André de Carvalho e 2.424/2015 - Plenário, Rel. Min. Benjamin Zymler) .
Dessa forma, o responsável deve ser considerado revel, nos termos do art. 12, §3º, da Lei 8.443/1992, devendo as contas serem julgadas irregulares, condenando-o ao débito apurado.
Das alegações de defesa da responsável Maria de Fátima dos Santos Sales 
A responsável foi instada a apresentar alegações de defesa em razão das seguintes irregularidades: i) falta de descrição e detalhamento das aquisições do projeto no Relatório de Execução Físico-Financeiro, no qual não consta data de emissão e não foi possível aferir o nome dos responsáveis pelas assinaturas; ii) não foi aposta a assinatura e a data nos Relatório de Execução da Receita e Despesa e na Relação de Pagamentos; iii) na  Conciliação Bancária não consta o nome e o cargo do responsável pela assinatura; iv) falta de informações suficientes no Relatório de Cumprimento do Objeto para uma adequada análise técnica, tais como: quantidade de público alvo atingido, forma de mensuração dos resultados etc; v) não foram estabelecidas as devidas comprovações necessárias à análise de cumprimento do objeto pactuado.
A responsável apresentou alegações de defesa (peça 77) e encaminhou diversos documentos (peças 78-88) , a fim de comprovar a execução do objeto.
Na documentação apresentada verifica-se que foram atendidas as pendências relativas: i) à falta de assinatura e data no Relatório de Execução da Receita e Despesa e na Relação de Pagamentos (peça 79) ; ii) falta do nome e cargo do responsável pela assinatura na Conciliação Bancária (peça 81) .
Em relação à falta de descrição e detalhamento das aquisições do projeto no Relatório de Execução Físico-Financeiro, verifica-se na peça 78 que foi feita apenas a descrição das aquisições, mas não seu detalhamento, não tendo sido demonstrado se a execução física se deu conforme aprovado no Plano de Trabalho (peça 7) .
Quanto ao Relatório de Cumprimento do Objeto, constata-se que foram anexados aos autos material de divulgação do projeto (peça 83) , relativo à realização de evento que aconteceria em dezembro de 2009, uma cópia da Revista Gerações (peça 87) , tendo sido informada a forma de sua distribuição (peça 77, p. 3) , bem como Diários de Classe, relativos às Oficinas realizadas (peça 77, p. 2) . Foi anexado ainda relatório fotográfico (peça 86) , demonstrando a ocorrência de apresentações de música, teatro e dança, estando os alunos trajados com figurino e uniforme do projeto.
Todavia, com base somente nesses elementos não é possível constatar a realização das ações/atividades desenvolvidas ao longo de execução do projeto ou mesmo mensurar seus resultados, conforme relatado inclusive no Parecer 61/2017/G6 (peça 39) , considerando ainda que no Guia de Parecer Técnico (peça 5) consta que o projeto tinha como objetivo também a realização de palestras, workshops e debates, assim como visitas a espaços culturais e apresentações nas áreas correlatas, em relação aos quais não foram apresentados elementos comprobatórios de sua execução.
Conclui-se, pelo exposto, que as alegações de defesa encaminhadas pela responsável não se prestam a afastar as irregularidades apontadas, razão por que deve ser rejeitadas.
Prescrição da Pretensão Punitiva
Vale ressaltar que a pretensão punitiva do TCU, conforme Acórdão 1441/2016-TCU-Plenário, Relator: Benjamin Zymler, que uniformizou a jurisprudência acerca dessa questão, subordina-se ao prazo geral de prescrição indicado no art. 205 do Código Civil, que é de dez anos, contado da data de ocorrência da irregularidade sancionada, nos termos do art. 189 do Código Civil, sendo este prazo interrompido pelo ato que ordenar a citação, a audiência ou a oitiva dos responsáveis.
No caso em exame, não ocorreu a prescrição, uma vez que a irregularidade sancionada ocorreu em 11/4/2010 (dia seguinte ao término do prazo para apresentação da prestação de contas) e o ato de ordenação da citação ocorreu em 10/2/2020 (peça 64) .
CONCLUSÃO
Em face da análise promovida na seção 'Exame Técnico', verifica-se que a responsável Maria de Fátima dos Santos Sales não logrou comprovar a boa e regular aplicação dos recursos.
Instado a se manifestar, o Projeto Gerações - Lições de Cidadania optou pelo silêncio, configurando a revelia, nos termos do §3º, do art. 12, da Lei 8.443/1992.
Tendo em vista que não constam dos autos elementos que permitam reconhecer a boa-fé dos responsáveis ou a ocorrência de outras excludentes de culpabilidade, sugere-se que as suas contas sejam julgadas irregulares, nos termos do art. 202, § 6º, do Regimento Interno do TCU, com a imputação do débito atualizado monetariamente e acrescido de juros de mora, nos termos do art. 202, §1º do Regimento Interno do TCU, descontado o valor eventualmente recolhido, com a aplicação da multa prevista no art. 57 da Lei 8.443/1992.
PROPOSTA DE ENCAMINHAMENTO
Diante do exposto, submetem-se os autos à consideração superior, propondo:
a) considerar revel o responsável Projeto Gerações - Lições de Cidadania (CNPJ: 05.498.717/0001-29) , para todos os efeitos, dando-se prosseguimento ao processo, com fulcro no art. 12, § 3º, da Lei 8.443/1992;
b) rejeitar as alegações de defesa da Sra. Maria de Fátima dos Santos Sales (CPF: XXX.961.571-XX) , presidente executiva do Projeto Gerações - Lições de Cidadania, no período de 9/6/2007 a 9/6/2011;
c) julgar irregulares, nos termos dos arts. 1º, inciso I, 16, inciso III, alínea 'c', § 2º, da Lei 8.443/92, c/c os arts. 19 e 23, inciso III, da mesma Lei, e com arts. 1º, inciso I, 209, inciso III, 210 e 214, inciso III, do Regimento Interno/TCU, as contas da Sra. Maria de Fatima dos Santos Sales (CPF: XXX.961.571-XX) , presidente executiva do Projeto Gerações - Lições de Cidadania, no período de 9/6/2007 a 9/6/2011, e do Projeto Gerações - Lições de Cidadania (CNPJ: 05.498.717/0001-29) , condenando-os ao pagamento das importâncias a seguir especificada, atualizada monetariamente e acrescida dos juros de mora, calculada a partir da data discriminada até a data do efetiva quitação do débito, fixando-lhes o prazo de quinze dias, para que comprovem, perante o Tribunal, o recolhimento das referidas quantias aos cofres do Fundo Nacional de Cultura, nos termos do art. 23, inciso III, alínea 'a', da citada lei:
Quantificação do débito:
	Data da ocorrência
	Valor original
	Crédito/Débito

	1º/6/2009
	R$ 159.370,00 
	D

	29/6/2010
	R$ 405,50 
	C

Valor total do débito atualizado até 18/1/2021: R$ 400.162,78.
d) aplicar a Sra. Maria de Fátima dos Santos Sales (CPF: XXX.961.571-XX) e ao Projeto Gerações - Lições de Cidadania (CNPJ: 05.498.717/0001-29) , a multa prevista no art. 57 da Lei 8.443/92, c/c o art. 267 do RI/TCU, fixandolhes o prazo de quinze dias, a contar da notificação, para que comprovem, perante o Tribunal (art. 214, III, a, do Regimento Interno do TCU) , o recolhimento da dívida aos cofres do Tesouro Nacional, atualizada monetariamente desde a data do acórdão que vier a ser proferido por este Tribunal até a do efetivo recolhimento, se pagas após o vencimento, na forma da legislação em vigor;
e) autorizar, desde logo, a cobrança judicial das dívidas, caso não atendida a notificação, na forma do disposto no art. 28, inciso II, da Lei nº 8.443/92;
	f) autorizar também, desde logo, se requerido, com fundamento no art. 26 da Lei 8.443/1992 c/c o art. 217, §§ 1º e 2º do Regimento Interno, o parcelamento das dívidas em até 36 parcelas, incidindo sobre cada parcela, corrigida monetariamente, os correspondentes acréscimos legais, fixando-lhes o prazo de quinze dias, a contar do recebimento da notificação, para comprovar perante o Tribunal o recolhimento da primeira parcela, e de trinta dias, a contar da parcela anterior, para comprovar os recolhimentos das demais parcelas, devendo incidir sobre cada valor mensal, atualizado monetariamente, os juros de mora devidos, no caso do débito, na forma prevista na legislação em vigor, alertando os responsáveis de que a falta de comprovação do recolhimento de qualquer parcela importará o vencimento antecipado do saldo devedor, nos termos do § 2º do art. 217 do Regimento Interno deste Tribunal;
	g) enviar cópia do Acórdão a ser prolatado, bem como do Relatório e do Voto que o fundamentarem à Procuradoria da República no Distrito Federal, nos termos do § 3º do art. 16 da Lei 8.443/1992, c/c o § 7º do art. 209 do Regimento Interno do TCU, para adoção das medidas cabíveis; e
	h) enviar cópia do Acórdão que vier a ser proferido à Secretaria Especial da Cultura e aos responsáveis, para ciência, informando que a presente deliberação, acompanhada do Relatório e do Voto que a fundamenta, está disponível para a consulta no endereço www.tcu.gov.br/acordaos, além de esclarecer que, caso requerido, o TCU poderá fornecer sem custos as correspondentes cópias, de forma impressa."
2.	O Ministério Público/TCU, neste feito representado pelo Subprocurador-Geral Lucas Rocha Furtado, pronunciou-se à peça 94 parcialmente de acordo com essas proposições. Entendeu o representante do MPTCU, em linha diversa da secretaria, ter-se incidido em prescrição quinquenal de que trata a Lei 9.873/1999, de maneira a extinguir a aplicação de sanção, ao passo que ao débito se aplicaria a tese de imprescritibilidade nos termos da Sumula TCU 282, em que pese o Tema 899/STF, de maneira que o feito se conduziria ao julgamento pela irregularidade das contas, com condenação solidária em débito tão somente:
"Trata-se de tomada de contas especial instaurada pela Secretaria Especial da Cultura, em desfavor de Maria de Fatima dos Santos Sales (CPF: XXX.961.571-XX) e Projeto Gerações - Lições de Cidadania (CNPJ: 05.498.717/0001-29) , em razão de não comprovação da regular aplicação dos recursos repassados por meio do Convênio 00215/2008, registro Siafi 701413 (peça 10) , firmado entre o MINISTÉRIO DA CULTURA e PROJETO GERAÇÕES - LIÇÕES DE CIDADANIA, e que tinha por objeto o instrumento descrito como 'O Projeto da Escola de Talentos tem por objetivo oferecer a adolescentes e jovens, preferencialmente em situação de risco social, a oportunidade de descobrir e aprimorar talentos para as artes, de forma que possam desenvolver o senso crítico, a capacidade intelectual. O gosto pela leitura, pela música, teatro e dança a fim de que sejam formadores de novas plateias para a cultura em geral.'.
Manifesto-me de acordo com a proposta da unidade técnica quanto à irregularidade das contas da Sra. Maria de Fátima dos Santos Sales (CPF: XXX.961.571-XX) e do Projeto Gerações - Lições de Cidadania.
Porém, divirjo da unidade técnica em relação à análise realizada quanto à prescrição da pretensão punitiva (peça 91, p.7) .
Em sua análise, a unidade técnica (peça 91, p.7) afirma que 'não ocorreu a prescrição, uma vez que a irregularidade sancionada ocorreu em 11/4/2010, e o ato de ordenação da citação ocorreu em 10/2/2020', apontando um decurso de prazo superior a 5 anos entre a ocorrência da irregularidade e a ordenação da citação.
Quanto à prescrição da pretensão punitiva, destaco que atualmente vigora no âmbito do TCU o prazo de dez anos da lei civil, conforme decidido no Acórdão 1441/2016-TCU-Plenário. 
Ocorre que o STF, no âmbito do Mandado de Segurança 35.512/DF e da correspondente Reclamação nº 39.497/DF (decidida monocraticamente em 30/6/2020 e, colegiadamente, em sede de agravo, em 9/10/2020[footnoteRef:2]) , processos que versaram especificamente acerca de decisões proferidas pelo TCU no âmbito da tomada de contas especial nº TC-Processo 030.229/2015-4, reconheceu a ocorrência da prescrição, em cinco anos, nos termos da Lei 9.873/1999. No mesmo sentido o MS 32.201/DF em que o STF, após examinar os fundamentos do Acórdão 1441/2016-TCU-Plenário, manifestou-se nos termos da seguinte ementa: [2:  http://portal.stf.jus.br/processos/detalhe.asp?incidente=5868015] 
'Direito administrativo. Mandado de segurança. Multas aplicadas pelo TCU. Prescrição da pretensão punitiva. Exame de legalidade.
1. A prescrição da pretensão punitiva do TCU é regulada integralmente pela Lei nº 9.873/1999, seja em razão da interpretação correta e da aplicação direta desta lei, seja por analogia. (...) .'
Recordo que, antes da uniformização da jurisprudência definida no citado Acórdão 1441/2016-TCU-Plenário, sempre defendi o prazo de cinco anos para fins da aferição da ocorrência da prescrição punitiva no âmbito do TCU. Tendo em vista as recentes decisões do STF acerca do tema, acima citadas, sinto-me confortável em voltar a advogar que a pretensão punitiva da Corte de Contas prescreve em cinco anos, observado o regime definido na Lei 9.873/1999.
Sob essa nova percepção, entendo que, no caso concreto sob exame, considerando as informações contidas nos autos e as possibilidades de interrupção de prazo estabelecidas na Lei 9.873/1999 (artigos 1° e 2°) , houve prescrição da pretensão punitiva, pois a irregularidade sancionada ocorreu em 1/5/2013 e o tomador de contas apenas instaurou TCE em 26/06/2018, (peça 1, p. 1) para apuração dos fatos ocorridos, isto é, em prazo superior a 5 anos da irregularidade.
Quanto à prescrição reparatória, julgo necessário tecer considerações acerca da controvérsia relativa à sua possível ocorrência, advinda após julgamento do Supremo Tribunal Federal no âmbito do Recurso Extraordinário 636.886, em que se decidiu repercussão geral no Tema 899, que adotou a seguinte redação: 'É prescritível a pretensão de ressarcimento ao erário fundada em decisão de Tribunal de Contas'. 
A esse respeito, anoto que referida decisão da Corte Suprema ainda não transitou em julgado, estando sob embargos de declaração opostos pela Advocacia Geral da União, justamente para melhor compreensão de seu exato alcance.
Desta forma, considerando que a matéria decidida pelo STF ainda se encontra pendente de definitividade, considerando que a questão da imprescritibilidade do ressarcimento do dano ao erário tem sede constitucional (art. 37, § 5º) e considerando, ainda, o disposto na Súmula TCU 282, entendo que não comporta falar-se em prescrição quanto ao ressarcimento do débito apurado nos autos. Esse tem sido o entendimento do próprio TCU, após o que restou deliberado pelo STF no Tema 899, conforme Acórdão 2620/2020-TCU-Plenário, Acórdão 5236/2020-TCU-Primeira Câmara, 6.171/2020-TCU-2ª Câmara, 6.084/2020-TCU-1ª Câmara, 5.681/2020-TCU-2ª Câmara, 6.846/2020-TCU-2ª Câmara, 6.676/2020-TCU-2ª Câmara, 6.707/2020-TCU-2ª Câmara, 6.473/2020-TCU-1ª Câmara, 6.466/2020-TCU-1ª Câmara, 6.465/2020-TCU-1ª Câmara, entre outros.
Assim, manifesto-me de acordo com a proposta da unidade técnica quanto à irregularidade das contas da Sra. Maria de Fatima dos Santos Sales (CPF: XXX.961.571-XX) e do Projeto Gerações - Lições de Cidadania o responsável, e a condená-los ao ressarcimento do dano apurado, conforme proposta de encaminhamento (peça 91, p. 9) .
Porém, divirjo em relação à proposta de aplicação de multa ao responsável, uma vez que considero prescrita a pretensão punitiva desta Corte de Contas."
É o Relatório.

não há.

Subprocurador-Geral Lucas Rocha Furtado.

TOMADA DE CONTAS ESPECIAL. CONVÊNIO. NÃO COMPROVAÇÃO DA BOA E REGULAR APLICAÇÃO DOS RECURSOS TRANSFERIDOS EM RAZÃO DE INSUFICIÊNCIA DE DOCUMENTAÇÃO COMPROBATÓRIA. CITAÇÃO SOLIDÁRIA DA ENTIDADE E SUA DIRIGENTE. REVELIA DA ENTIDADE. NÃO ACOLHIMENTO DAS ALEGAÇÕES DE DEFESA DA DIRIGENTE. CONSIDERAÇÕES SOBRE PRAZO PRESCRICIONAL PERANTE O TRIBUNAL DE CONTAS. NÃO INCIDÊNCIA DA PRESCRIÇÃO. CONTAS IRREGULARES. DÉBITO E MULTA.

TOMADA DE CONTAS ESPECIAL (TCE)

Secretaria de Controle Externo de Tomada de Contas Especial (SecexTCE).

Em exame Tomada de Contas Especial instaurada pela Secretaria Especial da Cultura em razão da não comprovação da regular aplicação dos recursos transferidos mediante o Convênio 215/2008 (Siafi 701413) , celebrado entre o então Ministério da Cultura e a entidade Projeto Gerações - Lições de Cidadania, tendo por objeto a execução de atividades de escola de talentos, de maneira a oferecer a adolescentes e jovens, preferencialmente em situação de risco social, a oportunidade de descobrir e aprimorar talentos para artes, para o desenvolvimento de senso crítico e capacidade intelectual, gosto pela leitura, música, teatro e dança, além de cultura em geral.
2.	As irregularidades que compreenderam a não comprovação da regular aplicação dos recursos consistiram, consoante descrição em parecer técnico de peça 39, na: i) falta de descrição e detalhamento das aquisições do projeto no Relatório de Execução Físico-Financeiro, no qual não constava a data de emissão e não foi possível aferir o nome dos responsáveis pelas assinaturas; ii) não aposição da assinatura e da data nos Relatório de Execução da Receita e Despesa e na Relação de Pagamentos; iii)  ausência, na  Conciliação Bancária, do nome e do cargo do responsável pela assinatura; iv) falta de informações suficientes no Relatório de Cumprimento do Objeto para uma adequada análise técnica, tais como: quantidade de público alvo atingido, forma de mensuração dos resultados etc.; e no fato de que v) não foram estabelecidas as devidas comprovações necessárias à análise de cumprimento do objeto pactuado.
3.	Em razão desse conjunto de irregularidades, promoveu-se a citação solidária da entidade e de sua dirigente, a Sra. Maria de Fátima dos Santos Sales, com vistas à apresentação de alegações de defesa e/ou o recolhimento dos recursos no montante de R$ 159.370,00, creditados em 1º/6/2009, deduzida a quantia de R$ 405,50, devolvida em 29/6/2010.
4.	A entidade Projeto Gerações - Lições de Cidadania não compareceu ao processo, tornando-se revel, nos termos do art. 12, § 3º, da Lei 8.443/1992.
5.	De sua vez, a responsável apresentou documentação a título de defesa, a qual reputou suficiente para o afastamento dos apontamentos realizados na citação.
6.	Em exame da documentação, a Secretaria de Controle Externo de Tomada de Contas Especial reconheceu, consoante instrução transcrita no relatório precedente, que foram atendidas as pendências relativas à falta de assinatura e data no Relatório de Execução da Receita e Despesa e na Relação de Pagamentos e à falta do nome e cargo do responsável pela assinatura na Conciliação Bancária. Todavia, entendeu que a documentação restou insuficiente para fins de comprovação da regular aplicação dos recursos, porquanto em relação à falta de descrição e detalhamento das aquisições do projeto no Relatório de Execução Físico-Financeiro, procedeu-se apenas à descrição das aquisições, sem seu detalhamento, não tendo sido demonstrado se a execução física se deu conforme aprovado no Plano de Trabalho.
7.	E, conquanto anexados aos autos material de divulgação do projeto, relativo à realização de evento que aconteceria em dezembro de 2009, uma cópia da Revista Gerações, tendo sido informada a forma de sua distribuição, bem como Diários de Classe, relativos às oficinas realizadas, e, ainda, relatório fotográfico referente a apresentações de música, teatro e dança, com os alunos trajados com figurino e uniforme do projeto, não é possível, só com esses elementos, constatar a realização das ações/atividades desenvolvidas ao longo de execução do projeto ou mesmo mensurar seus resultados, conforme já relatado no Parecer 61/2017/G6 (peça 39) , vez que no Guia de Parecer Técnico consta que o projeto tinha como objetivo também a realização de palestras, workshops e debates, assim como visitas a espaços culturais e apresentações nas áreas correlatas, em relação aos quais não foram apresentados elementos comprobatórios de sua execução.
8.	Face a essa análise, e considerando que entre o interregno da data prevista para a apresentação da prestação final das contas (10/4/2010) e o ato ordenador da citação (10/2/2020) não transcorreu o prazo prescricional de dez anos indicado pelo Acórdão 1441/2016-TCU-Plenário, alvitra a secretaria que seja declarada à revelia da entidade, e, diante da rejeição da defesa apresentada pela então dirigente, o julgamento pela irregularidade das contas, com condenação solidária ao débito imputado, com a aplicação de multa proporcional, além de providências assessórias.
9.	Em linha parcialmente divergente, o Subprocurador-Geral Lucas Rocha Furtado defende ter havido prescrição da pretensão punitiva. Seu posicionamento foi tomado com base na Lei 9.873/1999 e em decisões havidas, em tempos mais recentes, pelo Supremo Tribunal Federal no âmbito do Mandado de Segurança 35.512/DF e da correspondente Reclamação nº 39.497/DF (decidida monocraticamente em 30/6/2020 e, pelo colegiado, em sede de agravo, em 9/10/2020[footnoteRef:2]) , processos que versaram especificamente acerca de decisões proferidas por esta Corte de Contas no âmbito do TC-Processo 030.229/2015-4. [2:  http://portal.stf.jus.br/processos/detalhe.asp?incidente=5868015 ] 
10.	No que tange ao débito, o representante do Ministério Público se alinha ao entendimento atualmente dominante nesta Corte de que o Tema 899/STF, cuja orientação de repercussão geral foi de que "É prescritível a pretensão de ressarcimento ao erário fundada em decisão de Tribunal de Contas", não possui ainda o condão de superar o entendimento sobre a imprescritibilidade da ação de ressarcimento, nos termos da Súmula TCU 282, em razão da ausência de trânsito em julgado da ação correspondente no STF, sobre a qual ainda pende o exame de embargos de declaração, opostos justamente para aclaramento e compreensão do alcance daquele entendimento, e na linha do que vem decidindo esta Corte nos precedentes por ele mencionados (Acórdão 2620/2020-TCU-Plenário, Acórdão 5236/2020-TCU-Primeira Câmara, 6.171/2020-TCU-2ª Câmara, 6.084/2020-TCU-1ª Câmara, 5.681/2020-TCU-2ª Câmara, 6.846/2020-TCU-2ª Câmara, 6.676/2020-TCU-2ª Câmara, 6.707/2020-TCU-2ª Câmara, 6.473/2020-TCU-1ª Câmara, 6.466/2020-TCU-1ª Câmara, 6.465/2020-TCU-1ª Câmara, entre outros) .
11.	Dessarte, o Ministério Público de Contas, segundo o parecer daquele que oficiou nos autos, opina pelo julgamento pela irregularidade das contas, com condenação solidária dos responsáveis ao débito apontado, sem imputar-lhes a multa proporcional.
12.	Feito esse breve resumo da matéria, das análises e proposições, consigno, no que tange ao ponto de divergência entre os pareceres, que acompanho a proposição da SecexTCE, alinhando-me ainda às demais proposições de julgamento das contas pela irregularidade, com imputação de débito e aplicação de multa proporcional.
13.	Acerca do tema da prescrição de ressarcimento, entendo adequada a colocação do representante do Ministério Público acerca do débito, na linha dos precedentes julgados já mencionados, sendo essa a postura adotada pelo Tribunal de Contas da União nos diferentes colegiados, à luz do art. 37, § 5º, da Constituição Federal e da jurisprudência sedimentada, incluindo o enunciado da Súmula TCU 282.
14.	Quanto à matéria de prescrição da pretensão punitiva, entendo não haver, até o momento, razão para adotar linha distinta daquela decidida por meio do Acórdão 1441/2016-TCU-Plenário, até porque, conquanto não se desconheça o decidido no Mandado de Segurança e na Reclamação mencionados pelo Parquet, a tese ali defendida não ultrapassou, ainda, os contornos do caso concreto examinado, de maneira que reputo adequada a aplicação do prazo decenal indicado naquele acórdão paradigma, tomado como base na prescrição geral de que trata a codificação civil (art. 205 do CC) .
15.	A questão ora em discussão tem sido frequentemente trazida a debate noutros processos, eis que o assunto é novidade no mundo jurídico, em face das decisões inovadoras havidas no âmbito do Supremo Tribunal Federal. Contudo, a linha adotada por esta Corte de Contas continua sendo a mesma, diante das incertezas que ainda pairam sobre o desfecho definitivo dessas questões no âmbito da Corte Suprema. Nesse sentido, transcrevo a seguinte passagem do voto condutor do Acórdão 562/2021-TCU-Plenário (rel. o Min. Vital do Rêgo) , que bem esclarece a questão:
"34. Inicialmente, como bem destacaram o Secretário da Serur e o representante do MPTCU, reforço que a decisão do STF no Tema 899, cuja repercussão geral foi reconhecida no âmbito do RE 636.886, ainda não transitou em julgado naquela Corte, estando pendente de apreciação de embargos de declaração opostos pela Advocacia-Geral da União (AGU) , justamente para melhor compreensão de seu exato alcance. Assim, com relação à prescrição da pretensão de ressarcimento, deixo de acolher as teses apresentadas pelo auditor e pelo diretor substituto da Serur e adoto o posicionamento sugerido pelo Secretário da unidade e pelo Subprocurador-Geral.
35. De todo modo, não se pode ignorar os recentes posicionamentos do STF acerca da prescrição que se opera nos processos do TCU, a exemplo do que restou decidido nos Mandados de Segurança 32.201 e 36.067 e no próprio MS 35.512, citado pelo MPTCU. Em tais decisões, a Suprema Corte entendeu que, diante da lacuna existente na Lei Orgânica do TCU, Lei 8.443/1992, acerca do instituto da prescrição, deve-se aplicar a Lei 9.873/1999, cujo prazo estipulado é de cinco anos e não de dez anos, inclusive com a incidência das hipóteses de interrupção de tal prazo tratadas em seu art. 2º.
36. Cabe o registro de que apesar de a Lei 9.873/1999 referir-se à prescrição da atuação punitiva da administração pública, o STF vem utilizando a referida norma para, também, colmatar a lacuna existente na LOTCU quanto ao prazo para ocorrência da prescrição da pretensão ressarcitória, posicionamento que tem ganhado visibilidade a partir da nova interpretação que vem sendo dada ao art. 37, § 5º, da CF/1988, objeto dos Temas 899 e 897.
37. Nesse sentido, chama a atenção a decisão adotada pelo STF na Reclamação 39.497/DF, publicada em 2/7/2020. A referida Reclamação foi interposta contra ato do TCU que teria desrespeitado o decidido no âmbito do MS 35.512, acima mencionado, segundo o qual foi reconhecida, em relação às infrações imputadas ao paciente no âmbito do TC Processo Processo 030.229/2015-4, a ocorrência da prescrição da pretensão punitiva por parte do TCU, sem prejuízo de que a União, caso assim entendesse, perseguisse os valores referentes ao ressarcimento dos danos na esfera judicial.
38. No âmbito do TCU, entendeu-se que o alcance da decisão proferida no MS 35.512 cingir-se-ia ao reconhecimento exclusivo da ocorrência da prescrição da pretensão punitiva, razão pela qual foi prolatado o Acórdão 2892/2019-TCU-Plenário, que condenou em débito o responsável e ensejou a interposição da Reclamação ora mencionada junto à Corte Suprema.
39. Ocorre que o STF, tendo por base o novo entendimento que vem sendo emprestado ao art. 37, § 5º, da CF/1988, julgou procedente a Reclamação 39.497/DF para decretar a nulidade dos efeitos do Acórdão 2892/2019-TCU-Plenário e reconhecer a ocorrência da prescrição, em cinco anos, nas esferas punitiva e de ressarcimento, nos termos da Lei 9.873/1999.
40. Embora tal quadro denote incertezas acerca do instituto da prescrição da pretensão ressarcitória e punitiva, cujo deslinde na Suprema Corte poderá assumir novos contornos, levando em consideração que o RE 636.866 ainda não transitou em julgado, conforme já mencionado, opto por continuar a seguir a jurisprudência dominante nesta Corte de Contas, sedimentada na Súmula TCU 282, segundo a qual é imprescritível a pretensão de ressarcimento por parte da União, e no Acórdão 1441/2016-TCU-Plenário, de acordo com o qual a pretensão punitiva do TCU subordina-se ao prazo geral de prescrição indicado no art. 205 do Código Civil."
16.	Também na linha do entendimento pela manutenção da prescrição decenal da pretensão punitiva, ao menos até que sobrevenha decisão do Supremo Tribunal Federal em caráter definitivo e de efeito erga omnes sobre a matéria, cito também os recentes Acórdãos 405/2021 (Relator Ministro Bruno Dantas) e 415/2021 (Relator Ministro Benjamin Zymler) , todos do Plenário deste Tribunal, este último fazendo referência a outros julgados das câmaras ("Acórdão 5236/2020-TCU-Primeira Câmara, 6.171/2020-2ª Câmara, 6.084/2020-1ª Câmara, 5.681/2020-2ª Câmara, 6.846/2020-2ª Câmara, 6.676/2020-2ª Câmara, 6.707/2020-2ª Câmara, 6.473/2020-1ª Câmara, 6.466/2020-1ª Câmara, 6.465/2020-1ª Câmara, dentre outros") .
17.	Por fim, sobre a documentação apresentada pela responsável, é bom registrar que lhe compete o ônus de comprovar a boa e regular aplicação dos recursos confiados, por meio de documentação que demonstre de forma inequívoca que os recursos recebidos foram aplicados no objeto previsto no convênio, em consonância com o Plano de Trabalho, com os normativos relativos ao controle dessas despesas, e de forma a demonstrar o nexo de causalidade entre as origens e aplicações. Dessarte, a comprovação deve ser realizada de forma adequada. Não há espaço para aprovação de contas com documentação insuficiente, porquanto esta se daria por dedução, quando o que se exige é a efetiva comprovação.
18.	Dessarte, alinho-me integralmente ao pronunciamento da secretaria, deixando de acolher apenas a proposição assessória no sentido de autorizar desde logo o recolhimento parcelado da dívida, uma vez que não foi expressamente requerido pelos responsáveis, e, na linha do que tenho defendido, considerando que podem assim fazê-lo a qualquer tempo desde que não remetido o processo para cobrança executiva, nos termos do art. 26 da Lei 8.443/1992 c/c o art. 217 do Regimento Interno.
	Ante o exposto, acolhendo os pronunciamentos em seus pontos convergentes, e, no que tange à proposta divergente, o pronunciamento da unidade instrutiva, manifesto-me por que o Tribunal aprove o acórdão que ora submeto à deliberação deste Colegiado.
TCU, Sala das Sessões Ministro Luciano Brandão Alves de Souza, em 25 de maio de 2021.
AUGUSTO SHERMAN CAVALCANTI 
Relator